【裁判字號】    95,訴,3667
【裁判日期】    951218
【裁判案由】    無因管理等
【裁判全文】
臺灣臺北地方法院民事判決              95年度訴字第3667號
原      告  隆光工程股份有限公司
法定代理人  甲○○
訴訟代理人  黃正男律師
被      告  內政部營建署
法定代理人  乙○○
訴訟代理人  陳淑芬律師
上列當事人間請求無因管理等事件，本院於九十五年十一月二十
一日言詞辯論終結，判決如下：
    主  文
原告之訴及假執行之聲請均駁回。
訴訟費用由原告負擔。
    事實及理由
一、原告方面：
（一）緣兩造於民國（下同）91年9月2日就高雄新市鎮綜合示範
      社區公三公園兼自來水設施工程暨第1期號誌、照明工程
      成立工程承攬契約，並簽訂內政部營建署暨所屬各機關工
      程採購契約。依兩造工程契約等相關文件所示，於完工後
      移交前遭竊之熱浸鍍鋅蓋板（35.5CM×65.5 CM×5CM）
      1,263塊、清掃孔鑄鐵（47CM×47CM×5CM）65塊、污水人
      孔蓋板（60CM×60CM×5CM）3組、消防制水閥盒69組，被
      告無權要求原告無償補實及保管，原告為完工驗收，於未
      受委任且無義務之前提，不得已基於為被告管理事務之意
      思，重新價購與遭竊設施相同之設備完成補實，自為原告
      為被告支出有益費用；另原告所為之補實，非兩造系爭工
      程合約涵蓋範圍，亦符合被告無法律上之原因受有利益致
      原告受有損害，為此爰依民法第176條、第179條規定，請
      求被告給付補實費用，自屬依法有據。
（二）原告所提出內政部營建署高雄新市鎮綜合示範社區公三公
      園兼自來水設施工程暨第1期號誌照明工程工區維護及管
      理計劃書（下稱工區維護及管理計劃書），是否屬於兩造
      契約之一部分？原告是否應受拘束？
    1.因營建業之行業屬性，於營建工程進行期間，業主與承攬
      廠商須多方配合，為免受無謂刁難，廠商不免忍氣吞聲，
      接受諸多不合理要求，如兩造契約未明訂履約事項，而為
      求工程順利進行，遂暫時額外施作，惟待工程驗收完後，
      再另行請求，此便為原告於卷附工區維護及管理計劃書中
      受業主要求而增列排水溝蓋及各種人孔蓋之維管之緣由。
      另被告提出原告曾於92年12月提報，高雄市鎮綜合示範社
      區公三公園兼自來水設施工程暨第1期號誌照明工程A、B
      、C、D1區既有設施清冊之製作緣由，亦是如此。上開之
      文書均非為兩造契約約定工作項目，尚不得據以推論為兩
      造契約約定原告工作範疇。
    2.原告認為前揭工區維護及管理計劃書有關各種人孔蓋維護
      管理，已超出兩造工程合約所示原告之義務範圍，原告未
      受委任並無義務為原告維護管理進行巡查，自符無因管理
      之規範：
    依兩造合約契約四、工程範圍，明示「…其他尚有全區（
      不含D2區）之垃圾清運及雜草清除、街廓新設刺絲圍籬及
      增設部份邊界圍籬、仕龍東巷與1-1-60道聯通道路路口增
      設ㄇ字型活動障礙物、3-4-30道新設聯絡道銜接新莊村保
      金巷、保金巷增設截水溝及附屬排水設施、配合交通維持
      計畫於部份路口設置阻絕設施等雜項工程。」尚無包含系
      爭遭竊之項目施作。
    再依本工程決標文件「投標須知補充說明」第17條第12項
      規定：「本工程施用期間，承包商應負責綜合示範社區未
      分配土地及公共設施用地之管理維護，免遭棄置廢土及佔
      用，若有該等情事，應立即回報工地工程司備案並即動
      員改善解決本項巡查及管理維護費用，已含於契約總價
      內承商不得藉此要求新增費用及延長工期等。另承商施
      工過程中，並不得破壞周遭已完成之各項公共工程，如有
      損壞應按原標準無條件修復。」（原證9），原告僅針對
      未分配土地及新設、增設圍籬範圍內之未開發公共設施用
      地管理維護；且管理維護僅限於免遭棄置廢土及佔用。而
      就周遭已完成之各項公共工程（即系爭遭竊之項目）亦僅
      於施工過程破壞時，始應按原標準無條件修復。
    另依兩造工程合約內政部營建署工程明細表第24頁十雜項
      工程項目所示，僅編列4垃圾清運（含雜草清除）1,120,0
      00元（以面積89.22公頃估算數量）；5雜草清除數量3，
      單價為新台幣（下同）810,000元，總價2,430,000元（以
      面積89.22公頃估算數量），未有全區人孔蓋之維護管理
      補實之費用。
    雖原告所出具之工區維護及管理計劃書，敘及維管工作項
      目及內容包含原有排水溝蓋與各種人孔蓋，然此部分維管
      範圍已逾越兩造合約規範之原告應負義務，自屬原告未受
      委任並無義務須完成之事項，原告基於為被告管理事務之
      意思，進行額外之巡視管理維護，自為無因管理。
    3.有關卷附之工區維護及管理計劃書，非兩造之契約規範，
      原告主張排水溝蓋與各種人孔蓋之維管，已逾越兩造契約
      規範之範疇。原告雖受被告逾越契約之指示，不得已將上
      開排水溝蓋及各種人孔蓋之維管列入，然既已逾越兩造契
      約規範所述「未分配土地及公共設施用地之管理維護，免
      遭棄置廢土及佔用」，自屬原告未受委任並無義務須完成
      之事項，原告基於為被告管理事務之意思，所為逾越兩造
      契約約定義務之巡視管理維護，自為無因管理。
    4.至於被告認依系爭工程決標文件「投標須知補充說明」第
      17條第12項規定，舉輕明重之法理，推論原告就系爭遭竊
      項目有保管維護之責，遺失則應補實云云。惟查依契約文
      義所示僅論及所謂維護管理公共設施用地之原狀，係指遭
      棄置廢土及佔用，文義解釋已列舉明確，何以得引申文義
      外之項目。況依上開被告所稱之「高雄市鎮綜合示範社區
      公三公園兼自來水設施工程暨第1期號誌照明工程Ａ、B、
      C、D1區既有設施清冊」（原證11）所示，清掃孔格柵蓋4
      ,238 塊、清掃孔鑄鐵蓋板6,207塊、中心樁蓋250塊、電
      力人孔蓋683塊、電信人孔蓋80塊號誌人孔蓋119塊、污
      水人孔蓋686塊、電力手孔蓋964塊、電信手孔蓋832塊、T
      V手孔蓋224塊、消防栓水閥蓋422塊、A型緣石2,329塊、S
      1預蓋板33,848塊，合計50,882塊之多，分散於94.29公頃
      （276,647坪），若原告應負保管維護遺失補實之責何以
      契約未明訂。況果真原告有負保管維護防竊之責，原告豈
      非得動員數百人力24小時保全，否則如何得能防竊，顯見
      絕非兩造契約文義所涵蓋，亦無所謂舉輕明重之理。
（三）若原告所提工區維護及管理計劃書得以拘束原告，則原告
      之義務為何？與失竊項目有無因果關係？被告得否因此請
      求補實？
    1.依工區維護及管理計劃書第17、18頁所示，有關雜草清除
      、垃圾清運、廢棄土方運棄，均有明示原告負責清理。惟
      就人孔蓋部分，原告之義務為例行巡視，若發現遺失，應
      立即回報及報案，足徵原告義務非為被告保管人孔蓋。
    2.此亦可由工區維護及管理計劃書第19頁「維護管理區域工
      作頻率」表6，排水溝，既有管線及各種人孔溝蓋每日1次
      巡查，可見一斑。按系爭工區為94.29公頃（276,647坪）
    ，合計有各種人孔溝等50,882塊分布其中。被告既同意原
      告每日1次巡查，如何得以能達成保管防竊之功能。
    3.綜上，依卷附「工區維護及管理計畫書」所示，原告之義
      務僅每日巡視1次，足徵係為發現遺失之回報及報案，非
      保管防竊、補實之責。申言之，原告違背前揭義務與遭竊
      尚無因果關係，尚不得因此推論原告就此負賠償之責。
（四）綜上，被告無權要求原告無償補實非屬歸責於原告之系爭
      遭竊項目，原告依法請求核付辦理補實之費用1,007,528
      元，自有理由。
（五）訴之聲明：
    1.被告應給付原告1,007,528元，及自本起訴狀繕本送達翌
      日起按年息5％計算之利息。
    2.訴訟費用由被告負擔。
    3.原告願供擔保，聲請宣告假執行。
二、被告方面：
（一）原告就系爭失竊項目有維護保管、巡查及回報之義務：
    1.按系爭工程決標文件「投標須知補充說明」第17條第12項
      規定之前提，即原告應負責維護管理公共設施用地之原狀
      ，若遭棄置廢土及佔用，應立即回報工地工程司備案，並
      即動員改善解決，該等巡查及管理維護費用已含於契約總
      價內。是原告既須負責解決遭棄置廢土或佔用情事之排除
      ，依「舉輕明重」之法理，原告應當負責確保維管範圍之
      公共設施用地暨其附屬既有設施之完整性。
    2.次按，原告所提報之「內政部營建署高雄市鎮綜合示範社
      區公三公園自來水設施工程暨第一期號誌照明工程『工區
      維護及管理計畫書』」，依其所承諾之維護管理項目及內
      容，其對系爭失竊項目，應有維護管理、巡查及通報之責
      ，不容否認。且原告亦據此於92年12月提報「高雄市鎮綜
      合示範社區公三公園兼自來水設施工程暨第1期號誌照明
      工程A、B、C、D1區既有設施清冊」，確認所維護管理及
      保管的項目和數量，以釐清維護管理及保管範圍，設若原
      告認為無保管之責，何須製作「既有設施清冊」將所移交
      之既有設施，逐一詳列成冊並點收。
    3.末依兩造於系爭工程進行期間及完工驗收前，每月均定期
      召開之「工作檢討會議」，被告每次都在會議上一再強調
      並要求原告應就所移交之既有設施，善盡維護管理及保管
      之責，是原告已明確知悉且無異議，在未完成驗收及點交
      程序前，其確實負有保管之責，此有下列系爭工程每月「
      工作檢討會議紀錄」可證：(一)「至設施移交接管前（指驗
      收合格移交予下一承包商前）仍應由本工程承商（即原告
      ）負責保管責任，若有遺失，應負責補實。」參見系爭工
      程93年7月份工作檢討會議紀錄，伍「結論」第12點（被
      證7）；(二)「至設施移交接管前仍應由本工程承商（即原
      告）負責保管責任，請監造顧問督促承商加強巡查以避免
      設施遭竊。」參見系爭工程93年8月份工作檢討會議紀錄
      ，伍「結論」第10點；(三)「至設施移交接管前仍應由本工
      程承商（即原告）負責保管責任，請監造顧問督促承商加
      強巡查以避免設施遭竊（93年6月份監造工作檢討會議列
      管）。」參見系爭工程93年9月份工作檢討會議紀錄，伍
      「結論」第10點（被證9）、系爭工程93年10月份工作檢
      討會議紀錄，伍「結論」第8點（被證10）、系爭工程93
      年11月份工作檢討會議紀錄，伍「結論」第7點（被證11
      ）。(四)「本工程合約規定之維管範圍內相關設施移交乙案
      ，應由本工程承商（即原告）會同D2區公共工程承商趕辦
      維管範圍之設施清點，經監造顧問確認無誤後，向本署申
      辦手續並由本署完成監交後，正式由仁泉公司負責後續接
      管及維護。至設施移交接管前仍應由本工程承商（即原告
      ）負責保管責任。」參見系爭工程93年12月份工作檢討會
      議紀錄，伍「結論」第6點（被證12）。
（二）本件原告確實有未善盡保管維護及巡查回報之責：
    1.關於原告主張已依約進行巡視並有製作巡視紀錄乙節，經
      被告函詢系爭工程監造單位亞新工程顧問股份有限公司（
      下稱亞新公司），其回函表示：「本工程承商於93年9月
      14日完工後至94年1月辦理設施清點作業前之期間，經查
      除初期尚有部分人員留駐辦理竣工書圖及結算文件製作外
      ，其餘工程人員均早已調離工區，迨至本工程初驗前始有
      部分人員返回工區辦理驗收前準備作業，是以恐無法有效
      確依該公司所提維護管理計畫辦理巡查、通報、處理及紀
      錄等事宜…」；「…另本工程竣工後承商之『巡視紀錄表
      』並未送交本公司備查。」據此可證，原告於完工後，其
      工區原工程人員均已撤離，顯無善盡巡查責任之可能，亦
      未將巡視紀錄表送交監造單位備查。
    2.次查，系爭失竊項目係於94年1、2月間，因工區擬移交給
      下一個承包商，乃由下一個承包商仁泉公司與原告進行「
      既有設施清冊」點交，雙方共同會勘進行清點作業程序時
      ，始陸續發現系爭既有設施項目遭竊，遭竊之項目及數量
      ，並經雙方會勘後製作移交清點數量清冊確認，此項清點
      作業進行時程約為1個月，惟在此之前（即完工後至清點
      前），原告從未通知被告或監造單位有任何遺失情事，此
      有監造單位亞新公司上揭回函稱「經查承商隆光工程公司
      辦理維護管理工作期間，於巡視過程如查有公共工程設施
      遭破壞毀損及其他相關不當情事時，應依程序立即回報工
      地負責人及通報本公司與貴署高雄市鎮工務所後，向地方
      警察機關報案。」、「…期間本公司及貴署高雄新市鎮工
      務所均未獲通報有關維護管理範圍設施遭竊情事。」可證
      。是原告未善盡巡查回報之責，至為明確。
（三）退萬步言，縱鈞院認原告不負保管責任，本件原告亦應負
      巡查及回報疏失之責：
    1.依原告所提出之「內政部營建署高雄市鎮綜合示範社區公
      三公園自來水設施工程暨第1期號誌照明工程『工區維護
      及管理計畫書』」所示，原告承諾其維管工作項目及內容
      包括全工區之原有設施及本工程應完成之設施，故系爭失
      竊項目，確在其承諾維管之範圍。
    2.復依上揭工區維護及管理計畫書「貳、維護區域之巡視」
      第4點、第5點及第7點規定：「巡視員於巡視之當時應填
      具『巡視紀錄表』…如發現有公共設施遭破壞損毀及其他
      相關不當等情事，應立即回報工務所值班人員及工地負責
      人，之後並回報予監造單位與內政部營建署新市鎮建設組
      工務所後，再向當地警察機關報案核備。」、「本公司將
      分派3組6人擔任巡視工作，…每日巡視紀錄將記載於『施
      工日報表』中外，並填寫『巡視紀錄表』後送予監造單位
      與內政部營建署新市鎮建設組工務所備查。」及「巡視時
      間每日……共計3次。」準此，原告巡視義務為每日3次，
      每次巡視完畢並應填具「巡視紀錄表」送予監造單位及被
      告備查。惟查，原告未善盡巡查及回報之責，有監造單位
      之回函可證，是原告自應負擔巡查及回報疏失之責，要無
      疑義。
（四）至於原告指稱系爭工地是一個開放空間，如負有保管責任
      ，要動用的人力每天約要100人以上才有可能云云，與事
      實明顯不符，實不足採：
    1.查系爭工程係內政部營建署高雄新市鎮綜合示範社區，於
      完成建置移交地方政府前，斷不可能對外開放，且查該工
      區於施工期間，除僅規劃一路線供施工車輛通行外（被證
      18，詳附圖黃線部分道路），其餘出入口及未開放道路，
      均以紐澤西護欄或鋼鈑圍籬等阻絕設施予以封閉，此有系
      爭工區出入口及未開放道路之阻絕設施照片可證（被證18
      ），該阻絕設施之紐澤西護欄均為混凝土實心材質，絕非
      人力1、2人可以移動，是原告所稱「系爭工地是一個開放
      空間，任何人車均得進入」乙節，與事實明顯不符。
    2.關於巡查人力乙節，要非如原告所言需動用100人以上人
      力巡查、24小時保全云云。查依照約定，原告每次僅需派
      1組2名工程人員兼任巡視員（被證2，第8-10頁），而原
      告於完工前有依約巡視，故截至完工前均未曾聽聞有遭竊
      情事，可見其並非不可能履行，原告所言誇大不實，純為
      臨訟卸責之詞。
（五）原告所提之「內政部營建署高雄市鎮綜合示範社區公三公
      園自來水設施工程暨第1期號誌照明工程『工區維護及管
      理計畫書』」應有拘束原告之效力：
    1.查上揭工區維護及管理計畫書既為原告依被告指示所提出
      之承諾，自屬兩造意思表示合致之約定，當有拘束兩造之
      效力，不容原告事後片面否認。
    2.按工程契約第19條「監工作業」第3項規定略以：「…甲
      乙雙方應遵守甲方工程司在其職權範圍內所作之決定，雙
      方對甲方工程司所作之決定如有異議時，應於該項決定之
      日起五個辦公日內以書面向對方表示之，否則即視同接受
      。」及第29條「爭議處理」第1項規定略以：「本工程進
      行中，乙方對本契約各項條款，以及其附件中各項規定有
      疑義時，應在執行前向甲方工程司提請解釋，如乙方對甲
      方工程司的解釋不為認同時，乙方應再以書面述明理由向
      甲方提出異議。」，即工程契約已明訂異議及爭議處理等
      程序與機制，惟原告卻辯稱「為免受無謂刁難，廠商不免
      忍氣吞聲，接受諸多不合理要求，如兩造契約未明定履約
      事項，而為求工程順利進行，遂暫時額外施作，惟待工程
      驗收完成後，再另行請求。」及「被證7至被證12部分，
      均為被告單方指示」，顯有違悖事理及欠公允。
    2.本件原告除提出「內政部營建署高雄市鎮綜合示範社區公
      三公園自來水設施工程暨第1期號誌照明工程『工區維護
      及管理計畫書』」外，被告於工程施作過程中，亦一再強
      調原告應負保管責任，而原告對此從未提出異議，今於訴
      訟中始主張其提出之工區維護及管理計畫書實則「並無負
      擔保管之意」，是其所稱「無負擔保管之意」實屬「心中
      保留」，非被告所得知悉，亦不能影響其對外意思表示之
      效力，原告自應受其拘束。
    3.再者，倘果真如原告所言，其提出工區維護及管理計畫書
      純為虛應故事，敷衍業主，全然無意依約履行巡查，則其
      故意不巡查，造成被告因此受有損害，而不巡查與系爭人
      孔蓋等鐵製品失竊，亦有相當之因果關係。故退萬步言，
      縱認無契約關係，原告亦有侵權行為之責，自應負擔損害
      賠償責任。
（六）原告未盡巡查及回報義務，與系爭項目失竊，有因果關係
      ：依常情推論，只要有派人駐守巡視，即有遏阻作用，宵
      小亦不至於如此猖狂，此由完工前並未曾聽聞有遭竊情事
      即可見一斑。本件之所以遭竊數量高達上千片，全係肇因
      於原告於完工後不久即全員撤離工區，使宵小有機可趁，
      造成系爭項目大量失竊，故原告未盡巡查義務與系爭項目
      失竊顯有相當因果關係，倘原告有切實善盡巡查義務，即
      便有失竊發生，亦可即時防範或報警處理而減少損失。且
      查原告全然不知系爭項目遭竊，竟直到與下一包承包商共
      同會勘清點時才發現，故其巡查及回報之疏失至為明顯。
（七）關於原告請求之金額，並不合理：
      關於原告請求之金額部分，關於「鑄鐵蓋板」、「污水人
      孔蓋板」、「消防栓制水閥盒」3項之單價過高，實不足
      採。茲查，系爭失竊項目為：熱浸鍍鋅格子蓋板（35.5cm
      ×65.5cm×5cm）1,265塊；清掃孔鑄鐵蓋板（47cm×47cm
      ×5cm）65塊；污水人孔鑄鐵蓋板（60cm×60cm×3cm）3
      組；消防栓制水閥盒（直徑15cm）69只。系爭既有設施於
      原告進場前所遺失之部分，被告將之列入後續發包工程，
      該工程之契約單價分別為「清掃孔鑄鐵蓋及框座安裝」單
      價新台幣（下同）992元、「600mm污水人孔鑄鐵框蓋及安
      裝」單價2576元、「消防栓制水盒」單價635.2元，因此
      關於原告之請求逾越此金額部分，應屬無據。
（八）答辯聲明：
    1.原告之訴及假執行之聲請均駁回。
    2.訴訟費用由原告負擔。
    3.被告願供擔保，聲請宣告免為假執行。
三、兩造不爭執事項：
  1.兩造於91年9月2日就高雄新市鎮綜合示範社區公三公園兼自
    來水設施工程暨第1期號誌、照明工程（以下簡稱系爭工程
    ），簽訂有工程採購契約，由原告承攬該部分之工程，該工
    程業於93年9月14日完工，並於94年2月間完成驗收。
  2.原告於92年7月提報「內政部營建署高雄新市鎮綜合示範社
    區公三公園自來水設施工程暨第1期號誌照明工程『工區維
    護及管理計畫書』」予被告。
  3.原告於92年12月經清點後製作「高雄新市鎮綜合示範社區公
    三公園自來水設施工程暨第1期號誌照明工程A、B、C、D1區
    既有設施清冊」乙份提交予被告。
  4.原告於94年1、2月間與仁泉營造股份有限公司（下稱仁泉公
    司）共同進行維護管理程交清點作業，並製作「高雄新市鎮
    綜合示範社區公共工程全區既有設施維護管理移交清點數量
    清冊」（即被證15）乙份提交予被告。
  5.系爭工程於完工後移交前遭竊項目為：熱浸鍍鋅蓋板（35
    .5CM ×65.5CM×5CM）1.265塊、清掃孔鑄鐵（47CM×47C N
    ×5CM）65塊、污水人孔蓋板（60CM×60CM×5CM）3組、消
    防制水閥盒69組。
四、本院得心證之理由：
（一）原告依約對於系爭工程工區內失竊之排水溝及各種人孔溝
      蓋等原有設施，有維管、巡查及回報之義務：
    1.按原告所提出之「內政府營建署高雄新市鎮綜合示範社區
      公三公園兼自來水設施工程暨第1期號誌、照明工程投標
      須知補充說明」（以下簡稱系爭補充說明）第1條「效力
      」即定明系爭補充說明為系爭工程之施工與承包商所簽訂
      工程契約文件之一部分，其效力視同契約。又系爭補充說
      明第17條「特別規定事項」第12項規定：本工程施工期間
      ，承商（即指原告）應負責綜合示範社區未分配土地及公
      共設施用地之管理維護，免遭棄置廢土及佔用，若遭棄置
      廢土及佔用，應立即回報工地工程司備案，並即動員改善
      解決。本項巡查及管理維護費用，已含於契約總價內。是
      依系爭補充說明之規定，原告對於系爭工程工區之公共設
      施用地之原狀，確有巡查及維護管理之責。
    2.再按，原告所提報之「內政部營建署高雄市鎮綜合示範社
      區公三公園自來水設施工程暨第一期號誌照明工程『工區
      維護及管理計畫書』」（以下簡稱系爭計畫書），係原告
      標得系爭工程後，本於上揭系爭補充說明第17條第12項之
      規定，自行規劃維管工作內容之計畫書，並經被告所同意
      ，應足認定系爭計畫書所記載之內容，屬於兩造意思合致
      之範圍，原告自應受計畫書內容之拘束甚明。
    3.依系爭計畫書第1頁「壹、前言」下段記載「... 其維管
      工作項目及內容大約如下所示：一全工區之原有設施及本
      工程應完成之設施。二原有設施包括排水系統、公用道路
      、剌絲圍籬、小型阻絕設施及原有排水溝蓋與各種人孔蓋
      等。... 」、第3頁「貳、維護區域之巡視」第1點規定「
      本公司每日至少派員巡檢全工區範圍3次... 」、第4點規
      定「巡視員於巡視之當時應填具『巡視紀錄表』並簽名以
      示負責。如發現有公共設施遭破壞損毀及其他相關不當等
      情事，應立即回報工務所值班人員及工地負責人，之後並
      回報予監造單位與內政部營建署新市鎮建設組工務所後，
      再向當地警察機關報案核備。」第5點規定「本公司將分
      派3組6人擔任巡視工作，... 每日巡視紀錄將記載於「施
      工日報表」中外，並填寫「巡視紀錄表」後，送予監造單
      位與內政部營建署新市鎮建設組工務所備查。」、第7點
      規定「巡視時間每日從上午08:30~10:00、下午16:00~ 1
      7:30及晚上19:30~21:00各1次，共計3次。」、第19頁「
      維護管理區域工作頻率」及第21頁表7所載，對於排水溝
      及各種人孔溝蓋之原有設施，原告應負每日巡查義務，及
      第20頁「維管區域保護工作期限」規定為「本工程由甲方
      （即指被告）正式通知開工日起至本工程正式竣工驗收合
      格日止。」等內容所示，原告於工程開工日起至正式竣工
      驗收合格之日止，對於系爭工程工區內之排水溝及各種人
      孔溝蓋之原有設施，有每日3次之巡查義務，並於巡查完
      畢後填具「巡視紀錄表」送予監造單位及被告以供備查。
    4.再參酌兩造於系爭工程進行期間及完工驗收前，每月均定
      期召開之「工作檢討會議」，被告於93年7月份工作檢討
      會議時，即陳明「至設施移交接管前（指驗收合格移交予
      下一承包商前）仍應由本工程承商（即原告）負責保管責
      任，若有遺失，應負責補實。」等語，後於93年8、9、10
      、11月份工作檢討會議中，亦一再重申「至設施移交接管
      前仍應由本工程承商（即原告）負責保管責任，請監造顧
      問督促承商加強巡查以避免設施遭竊。」等語（此有被告
      提出各該月份之之工作檢討會議紀錄在卷可稽），而原告
      每次均有與會，但並無表示不同之意見，可見原告對於本
      身應盡巡查之義務，以防工區內設施遭竊等情，知之甚詳
      ，其事後推說無巡查之義務，顯無足採。
（二）原告於系爭工程完工後，並未依約履行其每日應巡查工區
      內排水溝及各種人孔溝蓋等原有設施之義務：
    1.依被告提出系爭工程之監造單位亞新工程顧問股份有限公
      司出具之函文（於95年7月27日，文號94057-S7(S1 2)-1
      852）「說明」欄第二點記載「本工程承商（即指原告）
      於93年9月14日完工後至94年1月辦理設施清點作業前之期
      間，經查除初期尚有部分人員留駐辦理竣工書圖及結算文
      件製作外，其餘工程人員均早已調離工區，迨至本工程初
      驗前始有部分人員返回工區辦理驗收前準備作業，是以恐
      無法有效確依該公司所提維護管理計畫辦理巡查、通報、
      處理及紀錄等事宜，且期間本公司及貴署（即指被告）高
      雄新市鎮工務所均未獲通報有關維護管理範圍設施遭竊情
      事」；第三點記載「…另本工程竣工後承商之『巡視紀錄
      表』並未送交本公司備查。」等語，足證被告指摘原告於
      系爭工程完工後，未依約履行其每日巡查工區之義務，且
      無提報巡視紀錄表予監造單位或被告備查等情，並非不可
      採信。
    2.又原告於系爭工程完工後，仍有盡巡查工區之事實，屬於
      有利於原告之事實，依民事訴訟法第277條所規定「當事
      人主張有利於己之事實者，就其事實有舉證之責任」之舉
      證責任分配原則而言，自應由原告負舉證之責，惟原告並
      未舉證以實其說，自不得認定原告有依約履行巡查之義務
      。從而，被告指稱原告於系爭工程完工後正式驗收完成前
      ，已將其工區原工程人員撤離，顯無善盡巡查責任之可能
      ，亦未將巡視紀錄表送交監造單位備查等情，應堪信採。
（三）原告未盡巡查義務，造成被告之損失，自應負賠償之責：
    1.按損害賠償之債，以有損害之發生及有責任原因之事實，
      並二者之間，有相當因果關係為成立要件。故原告所主張
      損害賠償之債，如合於此項成立要件者，即有損害賠償請
      求權存在。又所謂相當因果關係，係以行為人之行為所造
      成之客觀存在事實，依經驗法則，可認通常均可能發生同
      樣損害之結果而言，此有最高法院48年台上字第481號判
      例及最高法院90年度台上字第772號裁判意旨足參。
    2.查系爭工程工區係內政部營建署高雄新市鎮綜合示範社區
      ，於完成建置移交地方政府前，並未對外開放，且該工區
      於施工期間，除僅規劃一路線供施工車輛通行外（即被告
      提出之被證18，詳附圖黃線部分道路），其餘出入口及未
      開放道路，均以紐澤西護欄或鋼鈑圍籬等阻絕設施予以封
      閉（此有被告提出之被證18之附圖黃線部分道路，及系爭
      工區出入口及未開放道路之阻絕設施照片可參），而該阻
      絕設施之紐澤西護欄，均是混凝土實心材質，並非個人得
      隨意搬動等情，為兩造所不爭執，足堪信採，是依此情，
      系爭工區之公共設施範圍雖有94.29公頃，但因為該區並
      非任何人得隨意出入之公開場所，且道路多被封閉管制，
      如原告依約按時巡查工區，自有防止閒雜人等或非工區內
      之車輛進入之功效，更遑論實際有竊盜搬運系爭失竊物品
      時，如原告依約巡查，亦應可得查知。
    3.再參酌系爭遭竊之物品為(1)熱浸鍍鋅蓋板（35.5CM×65.5
      CM×5CM）1.265塊，每塊重量為22.02公斤、(2)清掃孔鑄
      鐵（47CM×47C N×5CM）65塊，每塊重量為44公斤、(3)污
      水人孔蓋板（60CM×60CM×5CM）3組，每塊重量為195.75
      公斤、(4)消防制水閥盒69組，每只重量為27公斤，總重量
      合計高達33,165.55公斤，若非數人共同搬動，並以車輛
      配合載運，不可能順利竊得，是本件系爭竊案既非短時間
      或徒手搬運即可得逞，若原告遵守系爭計畫書所載之巡查
      時間，每日巡查3次，難謂無遏止本次竊盜事件發生之可
      能。此由原告於系爭工程開工後，至工程完工前，均依約
      據實巡查工區時，確有實際防止任何竊案之發生可鑑。是
      本件原告未盡巡查之義務，與被告工區內上揭物品遭竊間
      ，有相當因果關係，是原告對於被告因工區遭竊所受之損
      害，自有賠償之責。從而，被告要求原告應負回復原狀之
      賠償責任，應將遭竊之物品補足，依法有據。
五、綜上所述，原告依系爭投標須知補充說明第17條第12點之規
    定及系爭工區維護及管理計畫書所載，於工程驗收完成前，
    對於系爭工程工區內之排水溝及各種人孔溝蓋之原有設施，
    有每日為維護管理巡查之義務，詎料，原告於工程完工後驗
    收前，竟未派員繼續該項巡查工作，致工區內之多項排水溝
    及人孔溝蓋遭竊，是原告未盡巡查義務之行為，與被告遭竊
    受損害間，有相當因果關係，原告對被告所受之損害，自應
    負賠償之責，是被告要求原告將遭竊之物品補足，乃屬原告
    應負之賠償責任，依法有據。從而，原告主張伊對於系爭遭
    竊之物品無補足之義務，並依民法第176條無因管理及民法
    第179條不當得利之規定，訴請被告應返還原告補足遭竊物
    品之費用1,007,528元，及自起訴狀繕本送達之翌日起至清
    償日止，按年息5%計算之利息，自屬無據，為無理由，應予
    駁回。原告受敗訴判決，其假執行之聲請即失所依據，應併
    予駁回。
六、兩造其餘之攻擊或防禦方法及未經援用之證據，經本院斟酌
    後，認為均不足以影響本判決之結果，自無逐一詳予論駁之
    必要，併此敘明。
七、結論：
    本件原告之訴為無理由，依民事訴訟法第78條，判決如主文
    。
中    華    民    國    95    年    12    月    18    日
                    民事第五庭法      官  陶亞琴
以上正本係照原本作成
如對本判決上訴，須於判決送達後20日內向本院提出上訴狀
中    華    民    國    95    年    12    月    22    日
                              法院書記官  吳芳玉


司法院資訊處製作；財團法人民間司法改革基金會備份。
